【裁判字號】    98,上易,152
【裁判日期】    981027
【裁判案由】    分割共有物
【裁判全文】
臺灣高等法院臺南分院民事判決  98年度上易字第152號
上  訴  人  丙○○
            乙○○
            丁○○
共      同
訴訟代理人  李春錦  律師
被 上訴 人  甲○○
訴訟代理人  陳明欽  律師
上列當事人間請求分割共有物事件，上訴人對於中華民國98年6
月18日臺灣嘉義地方法院第一審判決（98年度訴字第299號）提
起上訴，本院於98年10月13日言詞辯論終結，判決如下：
    主  文
上訴駁回。
第二審訴訟費用由上訴人共同負擔。
    事實及理由
一、被上訴人主張：
  (一)坐落嘉義市○○段○○段0028之0002地號土地及同小段0029
    地號土地上之嘉義市○○段○○段01113建號建物（門牌號碼
    ：嘉義市○○街117號，下稱系爭建物），為兩造共有，應
    有部分各為4分之1。系爭建物並無不能分割之情事，兩造亦
    未定有不分割之協議，惟迄今未能達成分割之協議，其自得
    請求裁判分割。
  (二)系爭建物2樓以上均須自1樓之大門進入，並無其他獨立之出
    入口，無從分割為兩造單獨所有，應予變賣分割，並將所得
    價金按應有部分之比例分配。並聲明：兩造共有系爭建物准
    予變賣，所得價金按四分之一比例分配。原審為上訴人敗訴
    之判決，上訴人上訴，被上訴人於本院答辯聲明：上訴駁回
    。
二、上訴人則以：
  (一)被上訴人之配偶賴貴卿與上訴人係親姊妹，上訴人之先母與
    被上訴人之外祖母邱鵝為親姊妹，被上訴人與賴貴卿為五親
    等之旁系血親，依74年6月3日修正前民法第983條第1項、第
    988條第1項規定，其二人之婚姻無效，被上訴人依法不能繼
    承系爭建物賴貴卿之應有部分，被上訴人以繼承為原因，登
    記為系爭建物之共有人，違反民法第759條之規定。其因繼
    承取得系爭土地，非因法律行為取得，無土地法第43條之適
    用，又依司法院院字第1919號解釋意旨，係為保護「善意第
    三人」，將登記事項賦予絕對真實之公信力，並非於保護交
    易安全之必要限度外，剝奪真正權利人之權利，或承認事實
    上不存在之權利。土地登記如有錯誤，在未有第三人因信賴
    土地登記取得土地權利前，原真正權利人之權利，並不因此
    錯誤登記而喪失，被上訴人尚無適用土地法第43條之規定，
    並未合法取得系爭建物之共有權。
  (二)系爭建物係因上訴人與賴貴卿四人，基於共同辦理紀念上訴
    人先父之事業，及供子孫回來時有屋可住之需要，而由上訴
    人丁○○及賴貴卿提供基地，上訴人丙○○出資，以上訴人
    及賴貴卿姐妹四人名義共同起造之建物，應視為有公同共有
    關係存在，系爭建物在「共有契約」之「公同關係」存續中
    ，享有基地之無償使用權，各公同共有人依法均不得請求分
    割系爭建物，被上訴人既因繼承登記而為共有人，自應繼受
    原共有人賴貴卿之「公同關係」、「共有契約」（含基地無
    償使用權）之法律關係，不得請求分割系爭建物。又縱認非
    「公同關係」，系爭建物既因上開原因以上訴人及賴貴卿姐
    妹名義共同起造，而成立共有，在系爭「共有契約」依法終
    止前，系爭建物共有之存在，乃共有人權利之行使所不能欠
    缺，各共有人如以一方之意思表示，請求他共有人「終止」
    系爭建物共有關係，必係以損害他共有人行使「共有契約」
    之權利為主要目的，依民法第148條第1項、第2項規定，被
    上訴人亦不得請求分割系爭建物。
  (三)若認系爭建物應予分割，依98年7月23日修正施行之民法第
    824條第2項第1款規定，請將系爭建物分由上訴人共有，上
    訴人願以金錢補償被上訴人。並聲明：原判決不利於上訴
    人部分廢棄，被上訴人在第一審之訴駁回。
三、兩造不爭執之事實：
    被上訴人與賴貴卿婚姻無效。
四、被上訴人主張系爭建物登記為兩造共有，應有部分各為4分
    之1，系爭建物並無不能分割之情事，亦無不分割之協議，
    兩造迄今未能達成分割之協議，系爭建物2樓以上均須自1樓
    之大門進入，並無其他獨立之出入口，不適於現物分割，應
    予變賣分割等語。上訴人則否認被上訴人之主張，並以上開
    情詞置辯。則本件應審究者，為：(一)被上訴人是否係系爭建
    物之共有人？(二)系爭建物有無不能分割之情事？(三)若能分割
    ，其分割方法如何為妥適？
五、經查：
  (一)按土地法第43條規定，依本法所為之登記，有絕對效力，土
    地登記簿既登記系爭土地為公司所有，則在未依法塗銷此項
    登記以前，難謂公司非所有人，公司本於所有人地位，主張
    權利，即無不合（最高法院82年度第2次民事庭會議決議(一)
    參照）。且依土地法所為之登記，縱使有登記無效之原因，
    在該登記未經依法塗銷以前，仍不失其效力，對於該登記公
    示之權利仍然存在而仍得行使該權利，僅真正權利人於第三
    人取得權利之前，得對於登記名義人主張之，且真正權利人
    仍須待登記塗銷後，始得行使其權利；至非真正權利人即無
    權抗辯登記名義人尚未取得該權利。查，被上訴人主張其係
    系爭建物之共有人，應有部分為4分之1等情，業據其提出建
    物登記謄本為證（見原審卷第9頁），依上說明，被上訴人
    本於共有人地位，對其他共有人主張分割之權利，即無不合
    。被上訴人係因繼承其妻賴貴卿就系爭建物之應有部分，而
    登記為系爭建物之共有人，被上訴人與賴貴卿之婚姻，雖因
    違反五親等之旁系血親不得結婚之規定而無效，然被上訴人
    既已登記為系爭建物之共有人，在未塗銷上開登記前，該登
    記仍不失其效力，僅得由真正權利人即賴貴卿之繼承人（賴
    貴卿之子陳毅徹、女陳杏慧）對被上訴人主張之，上訴人既
    非真正權利人，無從對被上訴人主張，其所辯被上訴人非共
    有人一節，尚無可採。又按84年7月12日修正施行前土地登
    記規則第121條（修正後為同規則第122條，90年9月14日修
    正移至同規則第134條，95年6月19日修正時刪除該規定）所
    定之「登記錯誤」，參酌81年5月22日內政部台81內字第817
    3958號函訂頒之更正登記法令補充規定，係指「不妨害原登
    記之同一性」，而涉及地政機關因作業錯誤，或其他諸如登
    記名義人之姓名、住址、身分證統一號碼等錯誤所為之登記
    ，得申請登記機關，或由登記機關逕為「更正登記」，尚不
    涉及因登記有無效原因之情事，且因登記有無效原因，將影
    響登記之同一性，若第三人對之有所爭執，依上開規定第7
    條，應訴由司法機關審判，以資解決，尚無依該規定為「更
    正登記」可言；準此，被上訴人之上開登記，雖因違反五親
    等之旁系血親不得結婚之規定而無效，但尚非「登記錯誤」
    ，與最高法院87年度台上字第2441號判決所示情形不同，自
    難比附援引，上訴人援引上開判決，抗辯被上訴人非本件共
    有人，不得訴請裁判分割云云，亦無足採。
  (二)系爭建物並無不能分割之情事：
    １按「因物之使用目的不能分割」，係指共有物繼續供他物
      使用而為該物之利用所不可或缺，或為一權利之行使所不
      可或缺者而言。例如：界標、界牆、共有之契據，互有之
      共有物、區分所有建築物之共有基地及共有之通路等，然
      若僅因聚族而居之傳統關係，自不能謂有因物之使用目的
      而不能分割之情形存在。查，上訴人辯稱「系爭建物興建
      之目的係為供賴姓子孫回嘉義時居住之用」乙節，縱然屬
      實，依上開說明，尚難認有因物之使用目的而不能分割之
      情形，且依上訴人所提會議記錄，亦難認各共有人間於興
      建時，有明示或默示不分割之協議。況縱認為有不分割之
      協議，依民法第823條第2項規定，不分割協議期限不得超
      過5年，逾5年者，縮短為5年，系爭建物於78年建築迄今
      已20年，早已超過5年之期限，被上訴人請求分割，即非
      無據。
    ２又依系爭建物登記謄本所載，兩造間就系爭建物係分別共
      有，並非公同共同，即上訴人與被上訴人被繼承人賴貴卿
      間，亦為分別共有之登記，上訴人抗辯系爭建物因建造原
      因，而與賴貴卿間有公同共有關係存在云云，亦無足採。
    ３再查，系爭建物並無不能分割之情事，亦無不分割之協議
      ，被上訴人既系爭建物之共有人，其請求分割，係合法之
      權利行使，難認有權利濫用之情事，上訴人抗辯被上訴人
      係以損害他共有人行使共有契約權利為主要目的云云，亦
      屬無據。
    ４又按共有物除因物之使用目的不能分割，或契約訂有不分
      割期限外，各共有人得隨時請求分割共有物；又共有物分
      割之方法，不能協議決定者，法院得因任何共有人之聲請
      ，命為分配，民法第823條第1項、第824條第2項定有明文
      。系爭建物既為兩造所共有，並無不能分割之情形，共有
      人間亦無不分割之約定，惟兩造迄今無法協議達成分割，
      則被上訴人依民法第824條規定，訴請裁判分割，於法自
      屬有據。
  (三)系爭建物應予變賣分割：
    １再按法院裁判分割共有物之分割方法，僅限原物分配、變
      賣分配及原物分配兼金錢補償三種為限，而共有物之分割
      方法，應斟酌當事人之聲明、共有物之性質、經濟效用及
      全體共有人之利益等因素決之，惟如分配原物有困難時，
      則應予變賣，以價金分配於各共有人（最高法院57年台上
      字第2117號、51年台上字第271號判例意旨參照）。又98
      年1月23日修正，98年7月23日施行之民法第824條第1項第
      1款雖規定「以原物分配於各共有人。但各共有人均受原
      物之分配顯有困難者，得將原物分配於部分共有人」，但
      查：系爭建物為地下1層、地上3層之建物，有建物登記謄
      本及建物照片可按。系爭建物2樓以上均須經由1樓之大門
      出入，並無獨立之出入口，為兩造所不爭，足認系爭建物
      係為一整體使用之建物，無從以原物分割之方式，分割為
      數獨立之建物而分配於各共有人。
    ２至上訴人雖主張依民法修正施行之上開規定，將系爭建物
      分配給上訴人，再以金錢補償被上訴人部分，但審酌被上
      訴人亦主張應將系爭建物分配給伊，再以金錢補償上訴人
      ，兩造就系爭建物究應分配與何人，及補償金錢之數額均
      無共識，縱令囑請鑑價補償，亦難以公平，且上訴人乙○
      ○、丙○○及被上訴人均未居住使用系爭建物之現狀，暨
      系爭建物整體利用之價值，兼顧平等均衡原則，以變價分
      割方式，因公開拍賣多人競買，較能求得高價，對共有人
      有利，且兩造若欲取得系爭建物，亦得以參加競買，或依
      民法第824條第7項規定主張優先承買權之方式取得系爭建
      物，對兩造並無不利，認應以變價分割為適當。
六、綜上，被上訴人依民法第823條第1項前段，訴請裁判分割，
    自屬有據。原判決判命依變價方式分割，經核並無不合。上
    訴人上訴意旨，指摘原判決不當，求予廢棄改判，為無理由
    ，應予駁回。
七、兩造其餘之攻擊防禦方法，經核均與本件判決之結果不生影
    響，爰不逐一論述，附此敘明。
八、據上論結，本件上訴為無理由，依民事訴訟法第449條第1項
    、第78條、第85條第1項前段，判決如主文。
中    華    民    國    98    年    10    月    27    日
                  民事第四庭    審判長法  官  吳上康
                                      法  官  王金龍
                                      法  官  陳珍如
上為正本係照原本作成。
本件不得上訴。
中    華    民    國    98    年    10    月    28    日
                                      書記官  易慧玲


司法院資訊處製作；財團法人民間司法改革基金會備份。
